臺灣高等法院民事判決　　　　　　　　 100年度上易字第69號
　　上　訴　人　郭大群
　　被上訴　人　中華郵政股份有限公司內湖碧湖郵局
　　法定代理人　王仁芬
　　訴訟代理人　朱正剛律師
　　　　　　　　林木春
上列當事人間請求損害賠償等事件，上訴人對於中華民國99年11
月30日臺灣士林地方法院99年度訴字第1161號第一審判決提起上
訴，並為訴之追加，本院於100年3月16日言詞辯論終結，判決如
下：
    主  文
原判決關於駁回上訴人下列第二項之訴，及該訴訟費用部分均廢
棄。
被上訴人應給付上訴人新臺幣肆仟零柒拾肆元。
其餘上訴及追加之訴均駁回。
廢棄改判部分之第一審、第二審（包括追加之訴）訴訟費用，由
被上訴人負擔。駁回部分之第二審（包括追加之訴）訴訟費用，
由上訴人負擔。
    事實及理由
一、上訴人主張：伊於99年2月26 日上午在被上訴人營業處所，
    郵寄內裝一台攝影機之包裹一只（下稱系爭包裹），以航空
    方式寄送至大陸地區四川省綿陽市（郵件號碼CＺ000000000T
    W ），作為伊女兒黃浪濤之生日及生產賀禮。嗣系爭包裹於
    同年3月8日寄達，收件人黃浪濤於簽收時發覺系爭包裹過輕
    ，仔細察看系爭包裹外封膠帶已遭人以利刃割開，再以不同
    透明膠帶重封，遂要求郵政人員當場打開查驗，經開拆後系
    爭包裹內並無攝影機，十分傷心。伊每日撥打國際電話安慰
    黃浪濤，並為尋找攝影機花錢請人代班、偕同夫婿搭乘計程
    車到處尋求政府機關幫忙，黃浪濤並因悲傷過度致胎兒早產
    。被上訴人之人員竊取攝影機，致系爭包裹內之攝影機未能
    寄達，並以系爭包裹非保值郵件照價賠償。爰依侵權行為之
    法律關係，求為命：(一)被上訴人應給付上訴人10萬元；(二)被
    上訴人應負責將黃浪濤之女就醫及將黃浪濤母女遷至臺灣地
    區方便就醫之判決。
    原審為上訴人敗訴之判決。
    上訴人提起部分上訴，聲明：(一)原判決關於駁回下列上訴人
    第2 項之訴廢棄。(二)上開廢棄部分，被上訴人應給付上訴人
    10萬元。
    按依原告之聲明及事實上之陳述，得主張法律關係而其主張
    不明瞭或不完足者，審判長應其敘明或補充之，民事訴訟法
    第199 條之1第1項規定甚明。查上訴人於訴狀中記載：伊於
    99年2 月26日至被上訴人處交寄內裝攝影機之系爭包裹送達
    至大陸地區四川省綿陽市，收件人為伊女兒黃浪濤，嗣於同
    年3月8日黃浪濤收到通知領取包裹，當場打開系爭包裹沒有
    攝影機，因系爭包裹之外包裝封條已遭割開，再以不同膠帶
    黏封，系爭包裹之攝影機遭盜走等內容（原審調字卷第7 -8
    頁），經法官詢明，上訴人除於原審主張侵權行為法律關係
    外，另有依兩造間委託運送系爭包裹之法律關係為同一聲明
    請求之意（本院卷第19頁反面），足認上訴人於本審另追加
    主張依承攬運送法律關係為請求權基礎。審核上訴人所為訴
    之追加，與原審請求之基礎事實相同，合於民事訴訟法第
    446 條第1項但書、第255條第1項第2款規定，應予准許，先
    予敘明。
    上訴人於本審補充略以：(一)本件伊有依兩造間委託運送之法
    律關係為請求，請求賠償遭遺失之攝影機（價值）3萬2,500
    元，及伊因尋找遺失之攝影機於精神上遭受之損害6萬7,500
    元，共計10萬元。(二)裝有攝影機之系爭包裹係伊親自包裝，
    並親至郵局寄送，伊不可能欺騙女兒。伊女兒黃浪濤拒收系
    爭包裹，係因郵寄單上載明內裝物品攝影機，茲包裹內並無
    攝影機，如何簽收？(三)伊之前至被上訴人郵局寄送物件至大
    陸地區四川省時，於寄送單上記載保值一欄，惟經被上訴人
    之人員告知寄送大陸地區之郵件不能保價，因而遭塗銷，伊
    知悉系爭包裹不能以保價郵件寄送。(四)本件若依郵政法計算
    賠償金額為不合理，因伊寄送攝影機予女兒，是為表達母親
    心意，沒想到竟造成女兒與孫子一輩子傷害云云。
二、被上訴人聲明：上訴駁回。答辯略以：(一)依海峽兩岸郵政協
    議第一點規定，海峽兩岸開辦郵政業務之範圍不包括保價郵
    件業務。上訴人於99年2月26 日上午交寄系爭包裹至大陸地
    區時，伊之人員已說明無法以保價郵件交寄。至於系爭包裹
    之五聯單記載之內裝物品，乃上訴人自行書寫；至於中國郵
    政集團（下稱中國郵政）提供之「開拆郵件紀錄單」，其上
    記載內容係由收件人自行填寫，僅為收件人經上訴人告知之
    主觀認定，故系爭包裹內是否內裝有攝影機，應由上訴人負
    舉證責任。(二)伊收寄系爭包裹之當日下午，即由郵車運送至
    臺北中心國際包出股，並無以刀片割開系爭包裹封緘膠帶，
    更未取走系爭包裹內裝物品。嗣收件人黃浪濤於同年3 月間
    ，經中國郵政通知領取系爭包裹後拒收，中國郵政即將系爭
    包裹退回，經伊向中國郵政查詢證實系爭包裹內裝物品在大
    陸地區丟失，中國郵政為應負補償責任之一方。(三)退步縱認
    被上訴人必須負賠償責任者，應優先適用特別法即郵政法及
    相關之郵政處理規則或國際郵政公約，排除我國民法之一般
    規定。是系爭包裹全部遺失、被竊或毀損，於優先適用郵政
    法第48條擬訂之郵件處理規則第65 條第2項有關國際包裹郵
    件補償金額之規定，得補償上訴人之最高額度為3,149 元，
    加上退還上訴人已繳郵資925元共計4,074元等語。
三、兩造不爭執之事實：
  (一)上訴人於99年2月26日上午11時58 分許在被上訴人營業處所
    ，交寄包裹1 只以航空方式運送至大陸地區四川省綿陽市，
    收件人為黃浪濤（上訴人之女），上訴人於交寄時即在包裹
    五聯單上填載交寄之內裝物品為「攝影機」，有系爭包裹五
    聯單及大陸包裹郵件查詢資料可稽（原法院調字卷第32頁，
    訴字卷第18-19頁）。
  (二)系爭包裹經被上訴人收受後，於99年2月26 日下午經由郵車
    運送至臺北中心國際包出股，嗣於同年3月7日經中國郵政通
    知黃浪濤領取時，因系爭包裹之外包裝封口膠帶有開裂現象
    ，並經透明膠帶重封，黃浪濤要求立即開拆檢視，發現包裹
    內並無攝影機而拒絕受領，中國郵政乃將系爭包裹退回，經
    被上訴人向中國郵政查詢，中國郵政回覆願給付補償金全數
    等事實，有大陸包裹郵件查詢、中華民國郵政國際包裹傳統
    清單、中華郵政收發郵件路單、查詢單、中國郵政開拆郵件
    紀錄單等件足憑（原法院訴字卷第18-21頁）。
四、本件重要爭點在於：
  (一)上訴人交寄之系爭包裹是否內裝攝影機？
  (二)上訴人主張：被上訴人就系爭包裹送達收件人時，其內並無
    攝影機，應負損害賠償責任，有無理由？可得請求賠償之金
    額為多少？
五、上訴人交寄之系爭包裹是否內裝攝影機？
    上訴人主張：伊於99年2月22日在百貨公司購買攝影機1台，
    嗣於同年月26日自己包裝，還以杯子塞填卡住以保護攝影機
    ，封存成系爭包裹，再於當天上午至被上訴人處交寄系爭包
    裹，交寄時已於包裹五聯單上記載包裹之內裝物品為攝影機
    等情，業據提出日湖百貨股份有限公司統一發票、JVC 牌攝
    影機之AV影音商品保固服務書、保證書及包裹五聯單在卷可
    稽（原審調字卷第13-16 頁）。雖被上訴人否認系爭包裹內
    裝有攝影機，惟本院斟酌：上訴人已提出購買攝影機之資料
    ，於交寄時經被上訴人之人員告知系爭包裹不得保價之情況
    下，當時即在包裹五聯單上載明內裝物品為攝影機，並非事
    故發生後始補填之情形，亦為被上訴人自承明確（本院卷第
    20 頁），而攝影機價格達3萬餘元，衡情上訴人應無事先預
    見系爭包裹會遺失或遭竊之可能，亦無冒損失攝影機而為損
    害賠償請求之理。故上訴人主張伊於系爭包裹內裝有攝影機
    乙節，應屬可信。
六、上訴人主張：被上訴人就系爭包裹送達收件人時，其內並無
    攝影機，應負損害賠償責任，有無理由？可得請求賠償之金
    額為多少？
  (一)查系爭包裹於99年3月8日送達大陸地區四川省綿陽市收件人
    黃浪濤處時，開拆前郵件外部情況為：外包裝膠帶有開裂現
    象，但經透明膠帶重封，故收件人黃浪濤要求立即開箱重驗
    視內件；開拆後內件情況為：經會同郵局工作人員眼同開拆
    後，發現內件中水壺有凹凸，一個水杯有破裂，攝像機及其
    附件、發票丟失等情，有被上訴人向大陸地區中國郵政函詢
    據覆時檢送之開拆郵件記錄單足憑（原審訴字卷第21頁）。
    雖此開拆郵件記錄單上之開拆情況經被上訴人調查為收件人
    黃浪濤所填寫，固據其提出之函覆郵件在卷（本院卷第38頁
    ），惟參函覆郵件亦說明：「開拆郵件記錄單為收件人在郵
    件有可能內件破損或短少時，與郵政工作人員共同開拆郵件
    後填寫的記錄單」等語，可知該開拆郵件記錄單開拆情況內
    容縱為收件人所填寫，惟係收件人黃浪濤與大陸地區郵局承
    辦人員會同開拆，黃浪濤所寫內容亦經郵局經辦人員丁福長
    簽名於後，益見大陸地區郵局承辦人員認同會同開拆之記載
    內容，而得認定上訴人交寄之攝影機於送達收件人處時確已
    遺失或被竊灼然。
  (二)本件上訴人於99年2月6日將系爭包裹委託被上訴人以航空方
    式運送至大陸地區四川省綿陽市，足認兩造間有民法債編所
    定有名契約「物品運送」之法律關係。然針對我國郵政機關
    有關郵件遞送及管理、郵件遺失被竊或毀損時寄件人得請求
    補償等事項，另制定「郵政法」予以規範，郵政法未規定者
    ，方依其他法律規定處理，郵政法第1 項定有明文（原審訴
    字卷第36-38頁）。又依郵政法第48 條規定：「郵件種類、
    定義、處理程序、交寄、資費之交付、載運、投遞與查詢補
    償確定之程序、金額與其方法、禁寄物品之種類與其處分方
    法、受委託遞送郵件者之資格條件、委託程序與責任及其他
    相關事項之規則，由主管機關（交通部）擬訂，報請行政院
    核定之」，主管機關依上開規定之授權因而訂定「郵件處理
    規則」（91年12月30日公告，92年1月1日施行），其中就郵
    件有遺失、被竊或毀損情形者，寄件人得請求郵局補償，補
    償金額應依同規則第65條、第67條規定為之（原審訴字卷第
    39- 43頁）。核上開郵政法、郵政處理規則之性質，應屬我
    國民法「物品運送」契約之特別規定，自應優先適用；而郵
    政機關依處理規則中有關郵件遺失被竊或毀損時所負之補償
    ，其本質仍係就物品運送滅失或毀損之損害賠償責任，併此
    敘明。
  (三)再查我國與大陸地區針對兩岸之平常和掛號函件、小包、包
    裹、快捷郵件及郵政匯兌等郵政業務，於97年11月6 日簽訂
    「海峽兩岸郵政協議」，並未將保價郵件及包裹列入，而上
    訴人交寄系爭包裹時確已知悉送達大陸之包裹並無保價，業
    據其陳明在卷（本院卷第20頁），此觀系爭包裹五聯單上並
    無保價、價值之記載亦明。是系爭包裹運送至國外（大陸地
    區），屬國際包裹，並非保價郵件，故上訴人就系爭包裹內
    裝物品攝影機遺失或被竊情事，尚無得逕以攝影機之價值3
    萬2,500 元請求被上訴人賠償財產上之損害，而僅得依前揭
    郵政處理規則第65條規定就系爭包裹內攝影機之遺失或被竊
    情事請求被上訴人賠償。
  (四)上訴人就系爭國際包裹有遺失或被竊情事，依郵件處理規則
    第65 條第2項規定：「國際包裹之補償金額，依國際貨幣基
    金特別提款權，每件以四十計算單位及每公斤四點五計算單
    位，混合計算其數額」，而國際貨幣基金特別提款權（
    Special Drawing Right）簡稱SDR，乃國際貨幣基金會於西
    元1969年創立之幣制單位，為郵政公約及其他章約所採用，
    作為各郵盟會員間結付帳款及訂定各種資費之計算單位；再
    依中華郵政股份有限公司於93 年1月16日所發予轄屬各郵局
    之函件載明：自本（93）年1月30日起調整特別提款權（SDR
    ）與新臺幣匯率比為1:47，做為各局收寄保價郵件及支付國
    際郵件補償金之計算標準，亦有中華郵政股份有限公司93年
    1月16日營通第02847號函可稽（本院卷第30頁）。是本件上
    訴人就系爭包裹有遺失或被竊情事，依郵政處理規則第65條
    第2項得請求賠償之金額為3,149元【SDRx40+(4.5x系爭包裹
    重量)=47x[40+(4.5x系爭包裹重量5.3 公斤，重量部分無條
    件進入為6公斤)=47x(40+27)=3,149】 。另依郵件處理規則
    第67條本文規定：「保價郵件、報值或掛號包裹全部遺失、
    被竊或毀損應予補償者，於給與補償金時，並退還其郵資」
    ，是本件被上訴人尚應將上訴人交寄系爭包裹時繳納之郵資
    925 元一併退還，總計上訴人得請求被上訴人給付之金額為
    4,074元（3,149+925=4,074）。
  (五)上訴人另主張：伊因系爭包裹有遺失、被竊情事，為尋找攝
    影機而於精神上遭受損害6萬7,500元乙節，因前開郵政法及
    郵政處理規則中並無郵件遺失被竊時寄件人可得請求非財產
    上損害之特別規定，我國民法物品運送章節中亦無此規範，
    故上訴人此項主張尚屬無據，不應准許。
七、承上開說明，上訴人依兩造間物品運送之法律關係，優先適
    用郵政法及郵政處理規則等特別規定，就系爭包裹內攝影機
    遺失或被竊情事得請求被上訴人賠償之金額為4,074 元，上
    訴人逾上開准許金額外之其餘請求，為無理由，應予駁回。
    上訴人就其受有財產上損害部分，依物品運送法律關係請求
    為有理由，已如上述，則其另依侵權行為法律關係請求，即
    無再予審酌及論述之必要。
八、至於上訴人就被上訴人應負非財產上損害賠償責任部分，雖
    另主張依侵權行為法律關係為請求權基礎，然按我國侵權行
    為相關規定中，僅請求權人得依民法第194條及第195條規定
    請求非財產上之損害，本件乃上訴人交寄之包裹有遺失或被
    竊情事，並非民法194 條規範之不法侵害他人致死情形，亦
    不符民法第195 條所列身體、健康、名譽、自由、信用、隱
    私、貞操或其他人格法益而情節重大之要件，則上訴人依侵
    權行為規定請求包裹遺失或被竊之非財產上損害6萬7,500元
    ，亦為無理由，不應准許。
九、綜上所述，上訴人依兩造間物品運送之法律關係，得依郵政
    處理規則第65條及第67條規定請求被上訴人給付4,074 元，
    逾上開准許範圍外之其餘請求，則為無理由，應予駁回。原
    審未審酌上訴人追加主張之物品運送法律關係，就上開應准
    許部分為上訴人敗訴之判決，尚有未洽，上訴意旨指摘原判
    決不當，為有理由，爰由本院廢棄改判如主文第2 項所示。
    至於上訴人之請求不應准許部分，原判決為上訴人敗訴之判
    決，並無不合，上訴人仍執陳詞求予廢棄改判，為無理由，
    應駁回其上訴。
十、據上論結：本件上訴及追加之訴為一部有理由，一部無理由
    ，依民事訴訟法第450 條、第449條第1項、第79條，判決如
    主文。
中    華    民    國    100    年    3    月    30    日
                    民事第一庭
                        審判長法  官  張耀彩
                              法  官  盧彥如
                              法  官  林金吾
正本係照原本作成。
不得上訴。
中    華    民    國   100    年    3     月    30    日
                              書記官  張淑芳